【裁判字號】    91,上易,563
【裁判日期】    920429
【裁判案由】    給付工程款
【裁判全文】
台灣高等法院民事判決  九十一年度上易字第五六三號
    上  訴  人  丙○○
    訴訟代理人  林仟雯律師
    複  代理人  呂錦律師
    被  上訴人  甲○○
                乙○○
    共      同
    訴訟代理人  蔡順雄律師
右當事人間因請求給付工程款事件，上訴人對於中華民國九十一年五月六日台灣士林
地方法院九十年度訴字第一一六九號第一審判決提起上訴，本院判決如左：
    主      文
上訴駁回。
第二審訴訟費用由上訴人負擔。
    事實及理由
壹、程序方面：
    按訴之變更，乃以當事人、訴之聲明及訴訟標的三者是否同一為斷，最高法院二
    十六年渝上字第三八六號判例可供參考；若不變更訴訟標的，而補充或更正事實
    上或法律上之陳述者，非為訴之變更或追加，民事訴訟法第二百五十六條亦定有
    明文。上訴人於本院準備程序陳稱：本件承攬契約當事人縱然是艾菲爾設計股份
    有限公司（以下簡稱艾菲爾公司），但該公司內部股東同意將本件工程請求權轉
    讓給上訴人個人等語（見本院卷第三十七頁、第七十一頁），經核乃屬事實上陳
    述之補充而提出新的攻擊方法，並未變更本件訴訟標的（承攬報酬請求權），當
    事人及訴之聲明亦均維持同一，揆諸上開說明，自非屬訴之變更或追加，即不生
    依民事訴訟法第二百五十五條第一項第一款規定，應經被上訴人同意之問題。是
    被上訴人抗辯：上訴人主張艾菲爾公司業已同意將此工程款債權讓與上訴人乙節
    ，已涉及訴訟標的之變更，其不同意云云，容有誤會，先予敘明。
貳、實體方面：
一、本件上訴人起訴主張：被上訴人於民國八十九年四月間向上訴人表示，其等二人
    為合夥設立馬斯特完全醫療診所，乃將上開診所之預定處即台北市○○區○○路
    四段四十五號三樓之設計、裝潢工程交由上訴人承攬，經上訴人與被上訴人二人
    合夥約定工程總價為新台幣（一百二十四萬八千三百六十一元），系爭工程業已
    完工驗收，惟被上訴人於給付三十萬元後，餘款則迄今尚未清償，爰此依民法第
    五百零五條及不當得利之規定，訴請被上訴人連帶給付積欠之承攬報酬等語。並
    聲明：(一)原判決廢棄；(二)被上訴人應連帶給付上訴人七十二萬五千二百七十三元
    及自起訴狀繕本送達翌日起至清償日止，按年息百分之五計算之利息；(三)上訴人
    願供擔保，請准宣告假執行。（上訴人於原審請求判命被上訴人應給付上訴人九
    十四萬八千三百六十一元之本息，原審為上訴人敗訴之判決，上訴人僅就其中七
    十二萬五千二百七十三元本息部分聲明不服，提起上訴，其餘未聲明不服之部分
    ，業已確定）。
二、被上訴人則以：上訴人並非以個人名義承攬本件設計、裝潢工程，而係以其擔任
    董事長之艾菲爾公司名義承攬，被上訴人乙○○亦非定作人，系爭工程之承攬契
    約乃存在於艾菲爾公司與被上訴人甲○○之間，縱艾菲爾公司於本件訴訟中將本
    件請求權讓與上訴人，惟自證人陳靜姬之證詞可知，該法律關係為「契約承擔」
    而非單純之「債權讓與」，既未經被上訴人承認，該契約承擔對被上訴人自不生
    效力；且系爭工程迄今尚未完工及完成交付上訴人，自尚不得依民法第五百零五
    條之規定請求報酬；況本件係因上訴人遲未完工，致被上訴人甲○○受有相當於
    每月四萬餘元租金之損害，被上訴人甲○○不但得請求減少報酬，更得請求上訴
    人賠償上開損害而主張抵銷等語，資為抗辯。並聲明：上訴駁回。
三、上訴人主張系爭承攬契約成立於上訴人與被上訴人甲○○、乙○○之合夥間（見
    本院卷第一八二頁）之情，為被上訴人所否認，並抗辯：上訴人與被上訴人乙○
    ○均非契約當事人，本件承攬契約係成立於艾菲爾公司及被上訴人甲○○等語。
    是本件首應審酌之爭點為：台北市○○區○○路四段四十五號三樓之設計、裝潢
    承攬工程契約之承攬人與定作人，究竟各為何人？經查：
  (一)按當事人主張有利於己之事實者，就其事實有舉證之責任，民事訴訟法第二百七
    十七條前段定有明文。又民事訴訟如係由原告主張權利者，應先由原告負舉證之
    責，若原告先不能舉證，以證實自己主張之事實為真實，則被告就其抗辯事實即
    令不能舉證，或其所舉證據尚有疵累，亦應駁回原告之請求，最高法院復有十七
    年上字第九一七號判例可資參考。上訴人主張系爭承攬契約成立於其個人與被上
    訴人甲○○、乙○○之合夥間，既為被上訴人所否認，自應由上訴人就此等有利
    於己之積極事實，負舉證責任。
  (二)上訴人主張：系爭契約成立於八十九年四月間乙節，業經證人即系爭工程下包何
    松山於原審到庭證稱：「我是原告（即上訴人）木作方面的下包˙˙˙，（八十
    九年）四月二十四日我另外找人進場進行拆除工程這部分不在木作工程範圍內，
    拆除於二天後完成˙˙˙。」等語明確（見原審卷第五十八頁至第五十九頁），
    足見系爭工程之定作人於八十九年四月二十四日之前，即與承攬人意思表示合致
    ，並同意承攬人進場施作，亦即系爭工程之承攬契約確於八十九年四月二十四日
    前即已成立，被上訴人辯稱：本件承攬契約係於八十九年七月間始成立等語，不
    足採信。
  (三)上訴人主張：系爭承攬契約成立於其與被上訴人甲○○、乙○○之合夥間乙節，
    上訴人固舉證人即其妻陳靜姬及系爭工程下包何松山到庭為證。惟證人陳靜姬僅
    證稱：「甲○○本人我沒有見過，但是我有聽過這個人，也接過他的電話。」、
    「（上訴人和艾菲爾公司的帳為何人管理？）都是我在作，本件定作工程的時候
    我沒有在場，約也沒有簽成，我只是聽我先生（即上訴人）講乙○○是定作人。
    因為當時我聽我先生說是王醫師的診所，所以我認為王醫師是定作人。」、「（
    本件給付工程款的過程你有無親自接洽？）沒有，是我先生拿票回來給我。」及
    「（證人陳述約沒有簽成，是什麼意思？）因為報的價格是小包的成本價，對方
    一直砍價格，根本沒有利潤。後來甲○○一直打電話，說金額實支實付，這些話
    都是我先生告訴我的。」等語（見本院卷第五十八頁至第六十頁），顯見系爭契
    約簽訂過程中，證人陳靜姬並未親身參與，其認定被上訴人甲○○、乙○○為定
    作人，係由上訴人之告知，屬傳聞證據，證人陳靜姬對待證事實既非親見親聞之
    人，其證詞之證明力薄弱，自不足採為有利上訴人之認定。又證人即艾菲爾公司
    員工黃志瑋於本院到庭證述：「我有見過上證一（本院卷第二十四頁即『大廳壓
    克力ｌｏｇｏ』、『入門玻璃看板』之圖樣）圖樣。那是我在八十九年六月底設
    計的，設計後交給上訴人看過，再傳真給交給王醫師（即被上訴人乙○○）。我
    沒有看過王醫師，是上訴人交代我傳真給王醫師的。˙˙˙傳真之後，王醫師本
    人沒有跟我聯絡。王醫師都是跟上訴人聯絡。我本人沒有與王醫師直接接觸。˙
    ˙˙。」等語（見本院卷第六十一頁），證人黃志瑋既未親自與被上訴人乙○○
    見面，亦不足以證明被上訴人乙○○為系爭契約之定作人之一；或被上訴人甲○
    ○、乙○○之合夥為定作人。
  (四)證人何松山分別於原審及本院準備程序證稱：「本件工程是我承包的。我是上訴
    人的下包。本件工程的定作人是甲○○，因為上訴人與我接洽的時候有告訴我說
    這工程是甲○○的。˙˙˙我是上訴人個人的下包。不是艾菲爾公司的下包。我
    擔任上訴人下包有一年多。」（見本院卷第六十三頁）及「施工期間被告（即被
    上訴人）甲○○、乙○○都有到場來看施工情形，兩人都有現場指示何處須修改
    ，乙○○還有帶其他的醫師來看何處須修改，其他醫師有說一些小問題，那些小
    問題我們也有改，我有代原告（即上訴人）向被告二人請領工程款，被告乙○○
    部分是到他工地附近的小兒科診所請領，他表示要付款但說已經將錢交給甲○○
    ，後來我又去甲○○位於松江路的建設公司請款，他說這個工程是他與原告的事
    ，我是原告的下包所以沒有權利向他請款，我後來有將甲○○的話轉達給乙○○
    ，乙○○說他會請甲○○出面與我們談，結果甲○○也沒有出面。」（見原審卷
    第五十八頁）等語，其中關於系爭工程定作人部分，證人何松山亦係由上訴人告
    知定作人為甲○○，足見上訴人亦不認為定作人係被上訴人甲○○、乙○○之合
    夥。縱算被上訴人乙○○曾於施作過程中對施工情形有所指示，亦曾表示願意協
    助證人何松山向被上訴人甲○○請款，亦無從據此即推論被上訴人甲○○、乙○
    ○間有何合夥關係，並以合夥名義與上訴人成立承攬契約。
  (五)按合夥者，係指二人以上互約出資以經營共同事業之契約，除出資外，各合夥人
    並有損益共同分擔之利害關係，此觀民法第六百六十七條、第六百七十六條及第
    六百七十七條規定自明，亦即當事人間如何出資、共同事業為何及損益如何分配
    ，必須確實約定，否則合夥契約仍不能成立，最高法院亦著有八十二年度台上字
    第二二七號判決及八十五年度台上字第三０五八號判決可資參照。上訴人雖主張
    被上訴人為合夥設立馬斯特完全醫療診所，而以合夥名義向上訴人定作系爭工程
    云云，惟為被上訴人所否認，並抗辯：甲○○不是醫師，不能合夥等語。查上訴
    人對於被上訴人間如何出資、所營之共同事業為何及損益如何分配諸節，均未能
    舉證以供審酌，則其主張被上訴人係合夥關係云云，尚非可採。
  (六)再觀諸上訴人所提出八十九年四月五日之估價單影本及工程施作項目暨價格表影
    本（見原審卷第九十二頁至第九十五頁、第一一六頁），其上雖均未記載系爭工
    程係以艾菲爾公司之名義承攬，或以上訴人個人名義承攬，是亦無從以上開證據
    ，即遽予認定上訴人為系爭工程之承攬人。證人何松山雖於本院證稱：「我是上
    訴人個人的下包，不是艾菲爾公司的下包」等語，惟其又證稱：「（後來有無再
    接過艾菲爾公司的案子？）有的，又有接了五、六件。接過上訴人個人的案子差
    不多十多件」、「（如何區別是上訴人個人的工程或是艾菲爾公司工程？）事前
    都沒有講，開發票的時候才說是何家的名義。」、「本件沒有開發票，我接的上
    訴人或艾菲爾工程只有開過一次發票。其他件都講好不開發票。」等語（見本院
    卷第六十三頁至第六十四頁），既然是開發票時始知係上訴人個人之工程或艾菲
    爾公司之工程，本件並未開發票，證人何松山何以知道本件係上訴人個人之工程
    ？再參酌證人何松山於原審所稱：「我與原告（即上訴人）認識好幾年了，當時
    他是在別家設計公司上班，後來去年他自己出來開艾菲爾公司，他公司的木作工
    程一開始就是交給我承作˙˙˙，至於他是以個人名義或是以公司名義交給我承
    包我不管這麼多，反正他把畫圖給我我按圖施工他付工錢給我就好了，我是個人
    經營所以沒有開發票給他˙˙˙。」等情以觀，足見證人何松山並無法區別其次
    承攬之工程，究竟上訴人係以個人名義或艾菲爾公司名義轉包，且此亦非證人何
    松山承包工程時所關心之重點，則證人何松山於本院所稱：「我是上訴人個人的
    下包，不是艾菲爾公司的下包」云云，係屬迴護上訴人之詞，該部分證詞並不可
    採。是依證人何松山證述之情節，亦無法證明上訴人個人係本件承攬契約之承攬
    人。
  (七)衡諸一般室內設計裝潢之慣例，承攬人於契約成立前，除提出估價單外，通常亦
    會將擬施作之設計圖提供予定作人確認。而上訴人提供之系爭工程「平面配置圖
    」、「給排水平面配置圖」、「天花平面配置圖」、「電氣平面配置圖」、「天
    花電氣平面配置圖」、「天花剖面詳圖」及「診察室壁櫃及ＬＯＢＢＹ斜板圖」
    ，除於首頁明白標示「艾菲爾設計股份有限公司」外，並於每張設計圖之下端標
    明「艾菲爾設計股份有限公司」、「設計Ｊａｍｅｓ」、「繪圖Ｊａｓｏｎ」等
    字樣，有各該圖說影本可證（見原審卷第八十二頁至第八十九頁）。顯見上訴人
    提供予定作人之上開設計圖，客觀上亦足以表明其係以艾菲爾公司名義承攬系爭
    工程。又「大廳壓克力ｌｏｇｏ」與「入口玻璃看板」之施作，為本件承攬工程
    之一部，此為兩造所不爭執，並有前述之估價單影本及工程施作項目暨價格表影
    本在卷可參，而證人黃志瑋復於本院證述：伊自八十九年五月間至九十年三月底
    任職艾菲爾公司，系爭『大廳壓克力ｌｏｇｏ』、『入門玻璃看板』之圖樣（見
    本院卷第二十四頁）為伊在八十九年六月底所設計等情明確（見本院卷第六十頁
    至第六十一頁），益見本件工程之承攬人確為艾菲爾公司，否則茍係上訴人以個
    人名義承攬，又焉有由任職於艾菲爾公司之證人黃志瑋繪製上開圖樣之理？佐以
    被上訴人另提出屬於定型化契約之工程委託合約書影本一份（見原審卷第二十九
    頁至第三十五頁），該合約書除於首頁標明「合約書」、「艾菲爾設計股份有限
    公司」字樣外，並於合約書之立合約書人欄及簽署欄乙方承攬人部分均加註有「
    艾菲爾設計股份有限公司」字樣，上訴人並於簽署欄之艾菲爾公司法定代理人處
    加蓋個人私章，雖該合約書內關於甲方定作人資料、工程名稱、地點、電話、期
    限、總額、付款辦法等項之內容均為空白，惟參酌上訴人自承於系爭工程施工前
    ，曾數度向被上訴人表明應簽訂書面合約，而被上訴人總百般推託不願承諾等情
    （見原審卷第四十八頁），被上訴人主張該合約書係上訴人為系爭工程而交付等
    語，應屬實在，益足見上訴人係以艾菲爾公司名義承攬本件工程。上訴人雖辯稱
    ：上開合約書係被上訴人甲○○於八十九年七月間向上訴人表示其客戶許老師之
    合約書予被上訴人甲○○並依許老師之需求畫有平面設計圖等情，惟為被上訴人
    所否認，上訴人復無法舉證以實其說，已難採信；況衡諸常情，一般介紹設計裝
    潢工程，多靠口耳相傳，經磋商後僅以口頭締約者，亦所在多有，鮮有先要求承
    攬人提供合約書者，縱因特別要求而提供合約書，於契約當事人雙方就契約之內
    容意思表示合致前，承攬人為避免日後產生糾紛，斷無先於空白之合約書上蓋章
    之理，是上訴人辯稱係因被上訴人甲○○欲介紹伊生意，所以先在空白契約上蓋
    章交予被上訴人甲○○前往洽談云云，顯違事理常情，不足採信。
  (八)艾菲爾公司雖係於八十九年五月二十六日經台北市政府建設局核准設立，惟該公
    司包括上訴人在內之發起人於同年月八日即已訂立公司章程、選任董事、監察人
    ，並由董事會選舉上訴人為董事長，且上訴人早於同年三月三日即以公司發起人
    之身分，以包括「艾菲爾設計股份有限公司」在內之四個公司名稱向經濟部商業
    司申請預查公司設立登記之名稱，並經經濟部商業司准予保留「艾菲爾設計股份
    有限公司」之名稱三個月等情，有經濟部公司執照影本一件、台北市政府營利事
    業登記證影本一紙為證（見原審卷第五十頁至第五十一頁），並經原審向台北市
    政府建設局調取艾菲爾公司申請公司設立登記全卷核閱屬實，且為兩造所不爭執
    。上訴人亦自承艾菲爾公司自八十九年三月間即開始籌備，並已將公司名稱內建
    於公司電腦系統內，顯見至少自八十九年三月三日起至同年五月二十六日核准設
    立登記之日前，艾菲爾公司係處於設立中公司之狀態。按公司於設立登記前，固
    不能謂其具有獨立之人格，而不得為法律行為之主體，然由發起人為設立中之公
    司或以該公司名義所為之法律行為，依公司法第十九條第二項規定，既應由行為
    人自負其責，則發起人以該公司名義所為之法律行為，並非無效，僅嗣於公司設
    立登記後，發起人於設立登記前所取得之權利及負擔之義務，即當然由公司繼受
    而歸其行使及負擔，亦即自此公司即成為該法律行為之主體，有最高法院七十二
    年度台上字第二一二七號、二二四六號、七十三年度台上字第二五五四號判決可
    資參照。上訴人辯稱：設立中公司之行為被成立後公司所繼受，僅限於設立公司
    之必要行為，而不包含營利行為等語，容有誤會。系爭工程既係上訴人於艾菲爾
    公司設立登記前，以艾菲爾公司名義向定作人承攬，則揆諸前開說明，該法律行
    為並非無效，且於艾菲爾公司設立登記後，艾菲爾公司即成為該承攬契約之主體
    ，基於該承攬契約所生之權利義務關係亦當然由艾菲爾公司承受。
  (九)上訴人又主張：八十九年三月間上訴人決定自行創業，被上訴人甲○○乃積極表
    示願意入股參與艾菲爾公司之經營，惟因上訴人之妻認為被上訴人甲○○本為建
    商，倘其入股，恐將造成公司經營上之複雜，上訴人乃於八十九年五月初拒絕被
    上訴人甲○○入股之要求，是上訴人於八十九年四月間承攬系爭工程時，被上訴
    人甲○○明知艾菲爾公司尚在籌備中，絕無誤認上訴人係以艾菲爾公司名義承攬
    之可能等情，為被上訴人所否認。按設立中公司名義所為之法律行為並非無效，
    且於該公司設立登記後即當然由該公司成為該法律行為之主體，業如前述，則縱
    使被上訴人甲○○明知艾菲爾公司尚在籌備中，且有意入股參與該公司之經營乙
    節屬實，然此與其仍得與設立中之艾菲爾公司締約一事，並不牴觸。是證人陳靜
    姬到庭證述：「我是從我先生（即上訴人）處知道這個人（即被上訴人甲○○）
    ，知道他想找我先生合夥做生意，開室內設計公司，但我是我有反對。」等語（
    見本院卷第五十八頁），並不影響本院對於系爭契約承攬人為艾菲爾公司之認定
    。
  (十)上訴人對於系爭契約成立於其與被上訴人甲○○、乙○○之合夥間乙節，並未能
    舉證以實其說，其此部分之主張，自不可採。從而，系爭工程既係上訴人於艾菲
    爾公司設立登記前，以艾菲爾公司名義所承攬，嗣於艾菲爾公司設立登記後，基
    於該承攬契約所生之權利義務關係，即當然由艾菲爾公司所承受，上訴人並非該
    承攬契約之定作人，被上訴人二人間亦無合夥關係存在，上訴人主張其為承攬人
    ，被上訴人二人之合夥為定作人，基於承攬契約之法律關係請求被上訴人個人連
    帶給付報酬，為無理由。又被上訴人二人並無合夥關係存在，已如前述，按「民
    法第六百八十一條係規定合夥財產不足清償合夥之債務時，各合夥人對於不足之
    額始連帶負其責任。現上訴人既未向合夥人請求貨款，即無從知悉其合夥財產是
    否不足清償債務，更不知其不足金額如何，是顯難令被上訴人逕負連帶給付責任
    」，最高法院六十三年台上字第一八六二號判例可供參考。退步言之，縱使被上
    訴人二人間有合夥關係存在（按：本院認無合夥關係存在），上訴人未向合夥請
    求承攬報酬前，亦不能逕向被上訴人個人請求負連帶責任，併以指明。
四、上訴人又主張：縱算本件契約承攬人為艾菲爾公司，但該公司內部股東同意將本
    件工程請求權轉讓給上訴人個人，是上訴人仍得本於承攬契約而為請求等語，固
    據提出艾菲爾設計股份有限公司九十一年度董事會簽到簿、董事會議事錄、股東
    會出席簽到簿及股東會議議事錄、債權轉讓書等件為證（見本院卷第七十四頁、
    第八十八頁至第九十一頁），並經證人陳靜姬及上訴人結證稱：艾菲爾公司之股
    東確於九十一年八月二十八日下午召開董事會及股東會，決議將該公司對被上訴
    人因承攬契約所生之債權轉讓予上訴人等情明確（見本院卷第六十五頁、第一二
    二頁至第一二五頁），且艾菲爾公司股東陳靜姬、陳哲生曾於九十一年八月二十
    八日下午，分別向各自任職之英商麥理倫國際公證有限公司台灣分公司、永豐餘
    造紙股份有限公司請假，另有上開二公司九十一年十二月二十日函及九十一年十
    二月十七日之陳報狀在卷可參（見本院卷第一五二頁至第一五五頁），足見上訴
    人主張艾菲爾公司確曾於九十一年八月二十八日召開董事會及股東會，決議將本
    件工程權利義務由上訴人承擔，堪信為真。惟查：
  (一)上訴人對於系爭承攬契約之定作人為被上訴人甲○○、乙○○之合夥乙節，並未
    能舉證以實其說；且對於被上訴人甲○○、乙○○間是否確實成立合夥關係、被
    上訴人間如何出資、所營之共同事業為何及損益如何分配諸節，亦未舉證以供審
    酌，均業如前述，則上訴人既未證明艾菲爾公司對於被上訴人甲○○、乙○○之
    合夥有何承攬報酬請求權存在，艾菲爾公司自無從將該等請求權讓予上訴人。
  (二)又按當事人之一方將其因契約所生之權利義務，概括的讓與第三人承受，係屬契
    約承擔，與單純的債權讓與，尚有不同，非經他造之承認，對他造不生效力，最
    高法院著有七十三年台上字第一五七三號及六十九年度台上字第二一八三號判例
    可供參照。經查證人陳靜姬於本院到庭證稱：「（你們有無同意將本件工程債權
    轉讓給丙○○（即上訴人）？）有的。」、「（是把工程債權讓與陳煜惟或是將
    整個工程契約轉讓給陳煜惟？）是整個工程契約轉讓包括債權債務。」等語（見
    本院卷第一二三頁至第一二四頁）。艾菲爾公司之債權轉讓書亦記載轉讓「權利
    義務」，有該債權轉讓書可證（見本審卷第七十四頁），足見其性質係屬契約承
    擔。艾菲爾公司於該日之董事會、股東會議事錄，雖記載「將位於台北市○○區
    ○○路四段四十五號三樓之『王醫師工程款請求權』讓予丙○○」等語，惟查上
    訴人於本院九十一年九月四日準備程序主張：有開過會，是股東會或董事會我不
    清楚，沒有製作會議紀錄等語（見本審卷第六十五頁），可見會議紀錄係為迎合
    上訴人在訴訟上之主張，於事後補作，故其證明力薄弱，當以先前證人陳靜姬所
    證及上訴人所提出之債權轉讓書之記載為可採。故艾菲爾公司欲將其因本件承攬
    契約所生之權利義務，概括的讓與第三人即上訴人承受，其性質屬契約承擔，而
    非單純的債權讓與，未經契約相對人之同意，不生效力；而被上訴人既一再表明
    不同意（見本院卷第一九三頁），顯然並未承認上訴人與艾菲爾公司間之契約承
    擔，該等契約承擔對於被上訴人自不生效力。從而上訴人主張其仍得本於系爭承
    攬契約而為請求，亦顯無據。
五、系爭工程之承攬人既為艾菲爾公司，且按於該承攬契約因終止或解除而歸於消滅
    前，系爭工程定作人在該承攬契約有效期間內，因承攬人所為工作致受有利益，
    乃本於有效之承攬契約而來，並非無法律上之原因，與不當得利之要件不符（最
    高法院七十七年度台上字第六九號判決參照）。從而上訴人以其既已施工，被上
    訴人受有利益為由，基於不當得利之法律關係，訴請被上訴人連帶給付，亦屬無
    據。
六、綜上所述，本件上訴人主張承攬契約成立於上訴人與被上訴人甲○○、乙○○之
    合夥間，其得本於承攬契約之法律關係請求被上訴人連帶給付承攬報酬；及縱使
    系爭契約之承攬人為艾菲爾公司，其亦已受讓該公司對被上訴人之報酬請求權等
    節，尚乏依據而不足採。且被上訴人縱因本件承攬契約受有利益，乃本於有效之
    承攬契約而來，並非無法律上之原因，從而上訴人本於承攬契約及不當得利之法
    律關係，訴請被上訴人連帶給付承攬報酬，為無理由，不應准許。其假執行之聲
    請亦失所附麗，應併予駁回。原審為上訴人敗訴之判決，及駁回其假執行之聲請
    ，並無不合。上訴意旨指摘原判決不當，求予廢棄改判，為無理由，應予駁回。
七、系爭契約之承攬人為艾菲爾公司，業經本院審認如前，至於兩造各自提出發票日
    分別為八十九年八月五日、受款人為艾菲爾公司、票面金額十五萬元，以及發票
    日為八十九年五月五日、受款人為上訴人、票面金額為十五萬元之支票影本各一
    紙（見原審卷第七十三頁、第一一七頁），其上受款人固有「艾菲爾公司」及「
    上訴人」之別，惟支票僅屬支付工具之一種，發票人依實際債權人之指示而填載
    受款人姓名，亦屬一般交易常情，是支票所載受款人未必即為契約之當事人，尚
    不得單憑支票上受款人之記載，即逕推論何人為本件契約之承攬人，故上訴人以
    該紙發票日為八十九年五月五日之支票記載受款人為其本人，主張承攬人為其個
    人，亦屬無據，並不可採。又本件訴訟因上訴人未能證明其對被上訴人有報酬承
    攬請求權，復與不當得利之要件未合，而為無理由，業如前述，則系爭工程是否
    已經完工、有無依債之本旨提出給付、有無瑕疵、瑕疵是否業已修補、上訴人於
    九十二年二月二十六日本院準備程序期日當庭提出之大門看板及大廳壓克力ｌｏ
    ｇｏ樣本（見本院卷第一六四頁），是否生依約給付之效力，及被上訴人是否收
    受上訴人催告受領之存證信函（見本院卷第一六五頁至第一六六頁、第一七八頁
    ）暨被上訴人對上訴人有無因遲延給付所生之損害賠償請求權、得否以該債權主
    張抵銷等節，均已非重要爭點，本院自無再予逐一審究之必要。另上訴人於九十
    一年九月四日具狀請求傳訊證人邱萬德、林君龍、謝家福部分（見本院卷第七十
    頁），以及九十一年十月九日當庭聲請傳訊證人陳哲生、陳美香、丙○○部分，
    嗣經上訴人分別於同年十月九日及同年十一月六日當庭撤回聲請（見本院卷第八
    十四頁、第一一二頁），而上訴人即證人丙○○則已於九十一年九月四日以艾菲
    爾公司法定代理人身分，就艾菲爾公司有無召開董事會、股東會決議讓予債權一
    事，到庭證述明確，是上開證據亦均無再予調查必要。本件事證已臻明確，兩造
    其餘攻擊、防禦方法及舉證，核與判決結果不生影響，爰不另一一論述，附此敘
    明。
參、據上論結，本件上訴為無理由，依民事訴訟法第四百四十九條第一項、第七十八
    條，判決如主文。
中      華      民      國    九十二    年      四      月    二十九    日
                                民事第十二庭
                                    審判長法  官  林  丁  寶
                                          法  官  陳  博  享
                                          法  官  林  恩  山
右正本係照原本作成。
不得上訴。
中      華      民      國    九十二    年      四      月    二十九    日
                                          書記官  周  淑  靜


司法院資訊處製作；財團法人民間司法改革基金會備份。
